臺灣高等法院臺中分院民事判決
                                      107年度上字第591號
上  訴  人  謝靜山  

訴訟代理人  林開福律師
複代理人    田美娟律師
上  訴  人  吳錫勳  
            吳東龍  
上  一  人
訴訟代理人  楊暖    
上  訴  人  謝秀錦  
訴訟代理人  謝有學  
視同上訴人  謝炎源  
訴訟代理人  謝柯菜蔭
視同上訴人  謝政樑  
            謝政祥  
            謝駿騰  
            謝峯瑞  
            謝昭陽  
            謝秀琴  
            謝菊    

上八人共同          
訴訟代理人  謝再智  
視同上訴人  吳明昌  
訴訟代理人  吳錫勳  
視同上訴人  謝朝森（即謝炎金之承當訴訟人）

            謝炎進  
            吳秀琴  
            謝俊異  

            謝宗恩  
上  一  人
訴訟代理人  葉耀中律師
複代理人    李亞璇律師
視同上訴人  謝幸儒  
被上訴人    謝秀玉  
訴訟代理人  洪明儒律師
複代理人    陳亞暄律師
受告知人    南投縣○○鎮○○

法定代理人  楊振聯  
上列當事人間請求分割共有物事件，上訴人對於民國107年9月10
日臺灣南投地方法院105年度訴字第273號第一審判決提起上訴，
本院於111年5月4日言詞辯論終結，判決如下：
    主  文
原判決主文第一項關於所命分割方法部分廢棄。
兩造共有坐落南投縣○○鄉○○段000地號土地，應依附圖二所示方
式分割，各共有人分配之土地位置及面積詳如附表二㈠、㈡所示，
並應按附表三所示各該金額互為補償。
第二審訴訟費用，由兩造各按附表一「應有部分比例」欄所示比
例負擔。
    事實及理由
壹、程序方面
一、按訴訟標的對於共同訴訟之各人必須合一確定者，共同訴訟
    人中一人之行為有利益於共同訴訟人者，其效力及於全體；
    不利益者，對於全體不生效力，民事訴訟法第56條第1項第1
    款定有明文。本件被上訴人提起本件共有物分割之訴，訴訟
    標的對於共同訴訟之各人必須合一確定而為固有必要訴訟，
    經原審判決後，僅上訴人丁○○、酉○○、丙○○、庚○○提起上訴
    ，惟形式上有利於其餘同造當事人，依民事訴訟法第56條第
    1項第1款前段規定，自應併列其餘同造當事人丑○○、卯○○、
    戌○○、午○○、巳○○、己○○、申○、謝政、乙○○、癸○○、子○○
    、甲○○、寅○○、辛○○、壬○○為視同上訴人（以下均省略稱謂
    )。
二、按當事人一方死亡，其承受訴訟限於同一造之繼承人；屬對
    造當事人之繼承人，關於原應承受該死亡當事人之訴訟上地
    位，應認為無訴訟上對立之關係而不存在，自非得為承受（
    最高法院104年度台上字第773號判決意旨參照）。原審原告
    謝榮發起訴後，於民國107年5月28日死亡，其繼承人為其子
    女辛○○、寅○○、壬○○，惟就本件後述系爭土地謝榮發之應有
    部分，已由繼承人協議單獨由壬○○於107年6月29日繼承登記
    為所有權人（原審卷三第51-58頁分割協議、繼承登記申請
    資料、所有權狀）。壬○○原應承受謝榮發訴訟上地位之部分
    ，因無訴訟對立之關係而不存在，然其實體上因繼承謝榮發
    系爭土地應有部分而繼受之權利義務，依然存在，謝榮發部
    分如受勝訴之判決，壬○○仍得承受其利益。
三、未○○於106年3月6日受贈取得系爭土地之原共有人即原審被
    告癸○○就系爭土地之應有部分（見本院卷三第173頁土地登
    記第一類謄本），並於本件上訴後依法承當訴訟，癸○○退出
    本件訴訟。
四、丙○○、未○○經合法通知，未於言詞辯論期日到場，核無民事
    訴訟法第386條所列各款之情形，爰依被上訴人之聲請，由
    其一造辯論而為判決，合先敘明。
貳、實體方面
一、被上訴人主張：
    兩造共有坐落南投縣○○鄉○○段000地號土地（面積2469.8平
    方公尺，地目：建，下稱系爭土地），各共有人之權利範圍
    如附表一所示，因系爭土地共有人數眾多，土地利用甚為不
    便，無法協議分割，且共有人間並無不得分割之協議，系爭
    土地亦非不得分割之土地，為能使地盡其用，爰依民法第82
    4 條之規定，訴請裁判分割系爭土地如附圖二所示，各共有
    人分配範圍如附表二㈠㈡所示，道路部分則由分得土地之丑○○
    等16人依附表二㈠所示比例維持共有，並同意金錢找補償方
    式如原判決附表三所示（下稱甲案)等情（原判決採被上訴
    人之分割方案，上訴人不服提起上訴）。並於本院答辯聲明
    求為判決：上訴駁回。
二、上訴人方面
  ㈠酉○○表示：系爭土地西側係面臨公園兼兒童遊樂場用地，無
    法指定建築線，且系爭土地西側道路均未曾指定建築線，復
    未認定為現有巷道，若採甲案，獨厚分得面臨東側○○路之共
    有人，使分得西側部分土地即附圖暫編地號360⑽〜360⒄部分
    之共有人，因無法指定建築線不能申領建造執照以興建房屋
    ，幾完全失去經濟利用價值自顯非適當之方案。伊所提出之
    附圖乙分割方案，可使分得系爭土地西側之共有人均得申請
    建造執照以建屋，除平衡及兼顧所有共有人之利益外，並使
    得系爭商業區土地能發揮最大之經濟效益（能地盡其利），
    自屬妥適之方案等語，資為抗辯。並於本院上訴聲明求為判
    決： ㈠原判決主文第一項廢棄。㈡上開廢棄部分，兩造共有
    系爭土地，應分割如乙案所示（見原審卷二第181頁複丈成
    果圖）及依鑑定價格補償。
  ㈡辛○○表示：同意以甲案為優先考量之分割方案，若不採甲案
    ，請求採伊提出之丙案(見本院卷三第183頁)，因為附圖丙
    案僅拆除丑○○所有○○街00號房屋，並晝設6米私設道路，聯
    通東邊○○街及西邊公園預定地以利為建築線之指定。酉○○之
    乙案對各共有人於分割後所分配取得面積與原應有部分的面
    積相比，增加及減少間部分共有人差距過大，並不合理等語
    。
　㈢乙○○表示：三個方案都不同意等語。
　㈣丁○○表示：同意以甲案分割系爭土地，我跟弟弟乙○○以前已
    經講好，我分前面，他分後面，如果要差補，只願意補差價
    給乙○○就好，如果有多佔到的土地，我願意拿錢出來補償。
    就原有的通道的部分，希望照原來的共有人之間的約定，我
    負擔1/9等語。
　㈤丙○○表示：同意分割系爭土地，並希望將建物所在位置分配
    給我，且不要差額補償等語。
  ㈥庚○○表示：同意分割系爭土地，並希望分得土地可以建築使
    用，且不同意乙案等語。
  ㈦丑○○、卯○○、戌○○、午○○、巳○○、己○○、申○、辰○○等8人表
    示：不同意乙案，只希望把系爭土地分割清楚，至分割後取
    得之土地，能否建築，並非現在考量之點。另辰○○、卯○○、
    戌○○、午○○、巳○○於系爭土地分割後，願繼續保持共有等語
    。
  ㈧甲○○表示：同意以甲案分割系爭土地，但是補償金太高，不
    同意差補等語。
  ㈨子○○表示：同意以甲案分割系爭土地，但是不同意前方補後
    方差價等語。  
　㈩壬○○表示：同意以甲案分割系爭土地，另以辛○○之丙案為備
    案，但希望可以不要找補，也不要拆任何的房子等語。
  未○○表示：同意以甲案分割系爭土地，但希望不要前面的不
    用補償後面的，因為當初分得前面之人已經有補償給後面的
    兩棟房子等語。
  寅○○表示：同意以甲案分割系爭土地，並以丙案為備案，不
    同意拆房子，不同意乙案等語。
三、受告知人南投縣集集鎮農會經通知未到庭，惟據其於原審陳
    稱：同意就甲○○的抵押權，分割後遺存在甲○○分得的土地或
    對價金有權利質權等語。
四、得心證之理由
　㈠按各共有人得隨時請求分割共有物，但因物之使用目的不能
    分割或契約訂有不分割之期限者，不在此限；又分割之方法
    不能協議決定，或於協議決定後因消滅時效完成經共有人拒
    絕履行者，法院得因任何共有人之請求，以裁判而為分配，
    民法第823條第1項、第824條第2項分別定有明文。查系爭土
    地為兩造所共有，應有部分比例詳如附表一所示，且系爭土
    地使用分區為商業區，地目為建；且系爭土地西側所臨接公
    園兼兒童遊樂場用地，無法指定建築線，與南側之名間鄉○○
    街00巷之私設巷道間，隔有建物，若欲以此指定建築線建築
    房屋，需取得同段360-381地號所行經土地通行同意書等情
    ，均為兩造所不爭執(見本院卷三第250-252、253頁兩造不
    爭執事項⒈⒍)，並有土地登記第一類謄本（見本院卷四第237
    -265頁）、南投縣名間鄉都市計畫土地使用分區（或公共設
    施地）證明書（見原審卷一第145頁)、南投縣名間鄉公所10
    9年1月8日函（見本院卷二第43頁）、南投縣政府108年4月2
    9日函（見本院卷二第115頁）、南投縣政府109年4月20日函
    （見本院卷二第17頁）在卷可稽。又系爭土地並無依其使用
    目的或性質不能分割之情形，兩造亦無不得分割之約定，各
    共有人復無法達成分割協議等情，為兩造所不爭執(見本院
    卷三第252頁兩造不爭執事項⒉)，則被上訴人訴請裁判分割
    系爭土地，自屬有據。
　㈡次按，法院因共有人之請求，得命為下列之分配：以原物分
    配於各共有人。但各共有人均受原物之分配顯有困難者，得
    將原物分配於部分共有人。原物分配顯有困難時，得變賣
    共有物，以價金分配於各共有人；或以原物之一部分分配於
    各共有人，他部分變賣，以價金分配於各共有人。以原物為
    分配時，如共有人中有未受分配，或不能按其應有部分受分
    配者，得以金錢補償之。以原物為分配時，因共有人之利益
    或其他必要情形，得就共有物之一部分仍維持共有。民法第
    824條第2項、第3項及第4項分別有明文規定。是法院為裁判
    分割時，需衡酌共有物之性質、價格、經濟效用及公共利益
    、全體或多數共有人利益等因素，並兼顧公平之原則。若原
    則上認原物分配對全體或多數共有人有利，須先就原物分配
    ，必於原物分配有困難者始予變賣，以價金分配於各共有人
    ，且就原物分配時，如共有人中有不能按其應有部分受分配
    者，亦得以金錢補償之（最高法院94年度台上字第1768號判
    決意旨參照）。查：
　⒈系爭土地東側鄰接名間鄉○○街，鄰○○街之土地上，有附圖一
    編號306⑴至⑼所示庚○○所有南投縣○○鄉○○街00○00號、丑○○所
    有○○街00號、辛○○所有○○街00號（繼受自其父親謝榮發而取
    得）、子○○所有○○街00-0號、甲○○所有○○街00-0號、丁○○、
    乙○○所有○○街00號、丙○○所有○○街00號、未○○所有○○街00-0
    號（繼受自其父親癸○○而取得）之建物，並有編號306所示
    之私設通道、編號360⑽至⒄所示之供為停車、種植龍眼樹、
    香蕉及供菜園使用之空地，位置及面積詳如附圖一所示，為
    兩造所不爭執(見本院卷三第252頁兩造不爭執事項⒋)，且經
    原審會同兩造及南投縣南投地政事務所人員履勘現場無誤，
    並有勘驗筆錄、照片附卷可考（見原審卷一第259-273頁、
    卷二第125-129頁、第133-138頁）。
　⒉依地籍異動索引之記載，可知①系爭土地於65年6月5日登記之
    共有人，有吳水源、謝炎坤、丑○○、癸○○、謝炎伯、子○○、
    謝鐵丁；吳萬騰於67年7月5日以買賣為登記原因而取得應有
    部分；酉○○於86年6月21日以分割繼承為登記原因而取得應
    有部分（見本院卷四第249頁）。②謝秀葉、寅○○於89年9月2
    9日以買賣為登記原因而取得應有部分（見本院卷四第251頁
    ）；吳水源死亡後，由吳陳滿、乙○○、丁○○、吳錫川於92年
    4月4日以分割繼承為登記原因而取得應有部分，而吳陳滿、
    吳錫川於92年7月6日以買賣為登記原因分別將應有部分轉讓
    予乙○○、丁○○（見本院卷四第251-255頁）；謝炎伯死亡後
    ，由甲○○於94年5月19日以分割繼承為登記原因而取得應有
    部分（見本院卷四第253頁）；謝秀葉死亡後，由辛○○於94
    年10月24日以分割繼承為登記原因而取得應有部分（本院卷
    四第255頁）；謝炎坤死亡後，由辰○○、卯○○、戌○○、午○○
    、巳○○於98年12月18日以分割繼承為登記原因而取得應有部
    分（見本院卷四第257頁）；吳萬騰死亡後，由丙○○於101年
    3月2日以分割繼承為登記原因而取得應有部分（見本院卷四
    第257頁）；謝鐵丁死亡後，由謝榮發、壬○○、辛○○、寅○○
    、戊○○、申○、庚○○、己○○於102年6月17日以繼承為登記原
    因而取得應有部分（見本院卷四第257-259頁）；未○○於106
    年4月21日以贈與為登記原因而取得癸○○之應有部分（見本
    院卷四第263-265頁）；謝榮發死亡後，由壬○○於107年6月2
    9日以分割繼承為登記原因而取得應有部分（見本院卷四第2
    65頁）。
　⒊又系爭土地之共有人吳萬騰（即丙○○父親）、吳水源（即乙○○、丁○○父親）、謝炎伯（即甲○○配偶）、謝秀葉（即辛○○、寅○○、壬○○母親）、子○○、丑○○分別於65年至79年間在系爭土地上興建房屋時，其餘共有人均出具土地使用同意書（見本院卷四第59、69、71、89、95-97、103、107頁），是前揭共有人於系爭土地上興建房屋時起，迄至被上訴人105年5月23日就系爭土地提起本件訴訟前（見原審卷一第17頁），各共有人就系爭土地之現實使用情況，並未有調整變動。且上開建物均已建築供庚○○等人居住、使用多年，亦有南投縣政府函送之建造/使用執照卷宗可參（見本院卷四第47、59-111頁）。
　⒋參以被上訴人外，並無共有人因此聲請分割共有物訴訟之情
    事，故各共有人於此後長達數十年之期間就各自占有土地，
    既均仍維持與興建房屋為界，而為特定範圍之現況使用狀態
    ，且各人對實際使用範圍、占有管領之部分亦互相容忍，互
    不干涉，而公然占有共有土地，自具公示性及公開性，如共
    有人間無一定效果意思，對他共有人之占有特定範圍，衡情
    殊無不加以排除、訴訟之理，可見各共有人於部分土地於興
    建房屋後，就系爭土地仍默示同意分管之意思表示合致，此
    並不因部分共有人未占用土地，或占有與其應有部分不相當
    之特定部分而有異（最高法院110年度台上字第822號判決意
    旨參照）。則基於此項具體存在多年之原因事實，依經驗法
    則及一般社會通念，應得推知各共有人彼此間就系爭土地已
    有默示同意分管協議。
　⒌本件考量房屋於物理上無法與土地分離而單獨存在，為使其
    等房屋與所坐落土地之所有權之利用關係合而為一，避免日
    後房屋與土地之法律關係趨於複雜，且丑○○（見本院卷四第
    275頁)、乙○○（見本院卷四第289頁)、丁○○（見本院卷四第
    267頁)、丙○○（見本院卷四第271頁)、子○○（見本院卷四第
    293頁)、甲○○（見本院卷四第295頁)、辛○○（見本院卷四第
    299頁)、庚○○（見本院卷四第273頁)等人均各設籍於上開建
    物（見本院卷四第267頁)，可見該處長年由共有人利用及耕
    作，為其等安身立命之處，為發揮該部分土地之最大經濟效
    用，本院認系爭土地應以原物分割為宜。
  ㈢另按共有物之分割方法，法院應斟酌當事人之聲明、共有物
    之性質、經濟效用及全體共有人利益等為公平決定（最高法
    院69年台上字第3100號判決先例意旨參照）。又分割共有物
    以消滅共有關係為目的，法院裁判分割共有土地時，除因該
    土地內部分土地之使用目的不能分割（如為道路），或部分
    共有人仍願維持其共有關係，應就該部分土地不予分割或准
    該部分共有人成立新共有關係外，應將土地分配於各共有人
    單獨所有，不受共有人原來約定使用方法之拘束（最高法院
    69年度台上字第1831號、90年度台上字第1378號判決意旨參
    照）。又分割共有物固不受分管契約之拘束，惟儘量依各共
    有人使用現狀定分割方法，以維持現狀，減少共有人所受損
    害，當不失為裁判分割斟酌之一種原則（最高法院82年度台
    上字第1990號判決意旨參照）。本件依序據由被上訴人、酉
    ○○、辛○○提出甲案、乙案、丙案等分割方案，分析如下：
  ⒈被上訴人之甲分割方案：保持系爭土地上建物之原狀，並依
    共有人之建物占有位置，予以分割為各共有人所有，空地部
    分，則分配予在系爭土地上無建物之共有人，並就少受分配
    或未受分配之共有人，依土地鑑價結果以金錢補償之，復無
    形成袋地，或有於災害時無法逃生之虞，且獲共有人庚○○（
    見原審卷三第44頁）、子○○（見原審卷三第42頁）、辛○○、
    丑○○、卯○○、辰○○、戌○○、午○○、巳○○、申○、甲○○、丙○○
    、己○○、壬○○、寅○○(見原審卷一第621-623頁）、丁○○(見
    本院卷四第37頁)、未○○(見本院卷四第38頁)之同意，顯見
    被上訴人所主張之上開分割方案，為系爭土地絕大多數之共
    有人所同意。
　⒉酉○○之乙分割方案：其所提方案讓系爭土地西側共有人均得
    建築房屋，可以發揮較好經濟效應；但該方案道路用地所占
    之面積南達505.38平方公尺(約152.88坪），占系爭土地面
    積比例高達20.5%。相較於甲分割方案，道路用地面積多出3
    51.25平方公尺(約106.25坪），如以系爭土地之公告土地現
    值每平方公尺2萬0,435元計算(見本院卷一第157頁)，乙方
    案相當於將價值717萬7,794元之土地，化為部分共有人不願
    分擔，較無價值之道路用地；再者，編號360(11)至360(17)
    所示7筆土地，長度均僅10公尺至12.5公尺，縱將來建築房
    屋，倘考量到預留法定空地、建蔽率等建築限制；相較於其
    他坐西朝東之基地，所建築出之房屋亦有縱深不足、使用困
    難之問題。再者，此方案須拆除系爭土地共有人辛○○於系爭
    土地上之合法建物(名間鄉名水段55號），而該建物於興建
    當時，係經土地共有人同意始可合法建築並辦理保存登記，
    既興建當時共有人均有同意，對於前開建物存在於系爭土地
    上並非無可預見，如容忍其他未辦理保存登記之建物存在，
    卻犧牲建物所有權人之合法權利，使合法需對違法讓步，有
    違法理衡平，且此方案為系爭土地絕大多數之共有人所反對
    。
　⒊辛○○之丙分割方案：此方案僅係備案性質，且雖然私設通路
    的畫設，可免如酉○○所提方案浪費較多土地面積在道路使用
    上，復較酉○○所主張之方案較為方正及平均，並於原各共有
    人分割前應有部分面積差距不致過大，加上臨路寬度至少5
    米，深度至少12米以上，有利於土地效能之發揮。惟仍會拆
    除到丑○○所有之○○街00號合法建物，縱因為為補償丑○○，分
    配後丑○○分得360(1)、360(13)兩筆土地，360(1)直接鄰○○
    街，360(13)則有角地的優勢，於分割後還是仍有需補償問
    題。
　⒋本院審酌多數當事人之意見、共有物之性質、經濟效用及全
    體共有人之利益，認系爭土地如依被上訴人主張之甲分割方
    案，對現狀之破壞最小，而供作巷道之部分，則由受分配之
    人按受分配比例維持共有，部分少受分配或未受分配者，則
    得以土地鑑價金額補償之，對兩造尚無重大不利之情形，復
    為系爭土地絕大多數之共有人所同意，顯符合大多數共有人
    之利益，應為適當、公允之分割方案。而酉○○之乙分割方案
    （見原審卷二第181頁、本院卷三第121頁）及辛○○之丙分割
    方案（見本院卷三第183、185頁），依序各須拆除現為辛○○
    所有之門牌號碼南投縣○○鄉○○街00號合法建物、謝源炎所有
    之門牌號碼南投縣○○鄉○○街00號合法建物，使系爭土地連接
    ○○街之私設通道寬度達6米，然此一方法對於辛○○、謝源炎
    之合法建物影響甚鉅，實難憑採。再者，法院裁判分割共有
    物，目的在求全體共有人分割後取得土地之利益，並非單僅
    維護個別共有人分割後取得土地之使用效益，系爭土地西側
    雖無法指定建築線，但此並非得為限制法院裁判分割共有土
    地之方法，且依107年2月9日原審現場勘驗所得，系爭土地
    西側臨公園預定地，與系爭土地中間現有一柏油道路可供對
    久通行，依附圖甲案，並無形成袋地，或有於災害時無法逃
    生之虞。從而，本院於定系爭土地之分割方法時，依上開說
    明，斟酌當事人之聲明、共有物之性質、經濟效用及全體共
    有人之利益等，認被上訴人主張如附圖二所示之甲分割方案
    ，對全體共有人而言，並無不公平之情形，且能符合所有共
    有人之最佳利益及公允，應屬可採。從而，本件系爭土地應
    分割如附圖二所示，較為適當且公平，而各共有人分割後之
    位置及面積則詳如附表二㈡所示，並就私設道路部分，由分
    配取得土地之丑○○等16人按附表二㈠配受比例欄所示比例維
    持共有。
  ㈣另按，以原物為分配時，如共有人中，有不能按其應有部分
    受分配者，得以金錢補償之，為民法第824條第3項所明定。
    故以原物為分配時，各共有人是否應為補償或受補償，均應
    以其所受分配者，是否已逾或少於其應有部分為斷，且補償
    金額之多寡，亦應以應有部分為計算之標準；再共有物原物
    分割而應以金錢為補償者，倘分得價值較高及分得價值較低
    之共有人均為多數時，該每一分得價值較高之共有人即應就
    其補償金額對於分得價值較低之共有人全體為補償，並依各
    該短少部分之比例，定其給付金額，方符共有物原物分割為
    共有物應有部分互相移轉之本旨（最高法院77年度台上字第
    65號、90年度台上字第2214號判決意旨參照）。查：
　⒈依被上訴人之甲分割方案，系爭土地共有人酉○○、寅○○、乙○
    ○、申○、己○○、壬○○少受分配，卯○○、戌○○、午○○、巳○○則
    為未受分配者，依上開說明，自應由受原物分配者，以金錢
    補償之。而兩造對鑑定之補償金額雖未予爭執，但丁○○、庚
    ○○、丑○○等8人、未○○、子○○、甲○○等人均反對補償，辯稱
    ：系爭土地是自先人即已分管使用，其先人在以前已言明不
    必補償，且酉○○之先人已有多受分配其他財產，自不必再予
    補償云云；然為酉○○所爭執。而被上訴人雖聲請傳訊證人甲
    ○○○，及提出甲○○○所有之土地及建物登記第三類謄本、南投
    縣地籍異動索引、土地及建築改良物登記簿為證（見本院卷
    一第667頁至715頁），欲證明兩造先人有協議共有人酉○○不
    得再要求分配系爭土地之情；惟據證人甲○○○證稱：其所有
    之名間鄉小崎段918號土地及其上門牌：名間鄉小崎巷17之7
    號房屋均係向謝炎能即酉○○之父親購買，伊不清楚系爭土地
    ，亦不知道系爭土地當初分配後，不能再分配其他土地之情
    事等語（見原審卷二第16-17頁），並不足證明被上訴人此
    部分主張之事實。且若兩造之先人有排除酉○○或其父親謝炎
    能就系爭土地不得再受分配，或不得請求補償，則客觀上應
    會排除其為共有人之登記，或以鬮書限制酉○○或其父親不得
    受分配或受補償；然上開丑○○等人並未能提出任何分產之鬮
    書或兩造於共有系爭土地期間，有何不互相補償約定之證據
    ，以供調查審酌，所辯自難憑信。是系爭土地雖有分管之事
    實，法院於裁判分割時，仍不受其分管之拘束，共有人中有
    不能按其應有部分受分配者，依民法第824條第3項之規定，
    以金錢補償之，應為公平適當之方法。
　⒉本件經原審將系爭土地分割方案送石亦隆不動產估價師事務
    所鑑定，經該公司針對勘估標地進行產權、一般因素、區域
    因素、個別因素、不動產市場及勘估標的物依最有效使用情
    況下，建物以成本法評估，土地以比較法、直接資本化法及
    土地開發分析三種方法進行評估後，依鑑定系爭土地價格（
    見原審卷二第441-443頁），按各共有人分割前後土地價值
    ，計算各共有人受分配結果如附表二超額分配欄及分配不足
    欄所示。基上，本件以原物為分配，共有人中有未受分配，
    或不能按其應有部分受分配者，就差額部分，由超額分配之
    丑○○、未○○、子○○、丁○○、甲○○、辛○○、辰○○、丙○○、戊○○
    、庚○○，應分別補償分配不足之酉○○、寅○○、乙○○、卯○○、
    戌○○、午○○、巳○○、申○、己○○、壬○○如附表三所示之金額
    ，應較為公允。
  ㈤又應有部分有抵押權或質權者，其權利不因共有物之分割而
    受影響。但有下列情形之一者，其權利移存於抵押人或出質
    人所分得之部分：權利人同意分割。權利人已參加共有物
    分割訴訟。權利人經共有人告知訴訟而未參加。前項但書
    情形，於以價金分配或以金錢補償者，準用第881條第1項、
    第2項或第899條第1項規定，民法第824條之1第2項、第3項
    定有明文。經查，系爭土地於97年1月24日有設定南普資字
    第009290號債權擔保總額最高限額新臺幣（下同）564萬元
    抵押權，權利人為南投縣集集鎮農會一節，有土地登記謄本
    在卷可參（見原審卷一第39頁），本院已依聲請而對上開抵
    押權人為訴訟告知，其未參加訴訟，且經合法通知，亦未於
    言詞辯論期日到場，依上開規定，其權利即應移存於設定義
    務人甲○○就系爭土地所分得之部分。
  ㈥綜上所述，被上訴人依民法第823條第1項前段規定，訴請本
    院裁判分割系爭土地，為有理由，應予准許。惟系爭土地應
    以附圖二所示方式分割，各共有人受分配如附表二所示，並
    以如附表三所示金錢補償未受分配，或不能按其應有部分受
    分配之共有人，較為妥適。原審判決採附圖二所示方式分割
    後，就未個別配受土地之卯○○、戌○○、謝峰瑞、巳○○等人，
    仍援用以其4人與其他共有人繼續維持私設道路共有狀態之
    鑑定價格，進行差補，致金額補償方式有失公允，故上訴人
    指摘判決所採之分割方法不當，請求廢棄原判決，為有理由
    ，爰由本院予以廢棄，改判如主文第2項所示。
  ㈦本件事證已臻明確，兩造其餘攻擊防禦方法暨舉證，經本院
    審酌後，認與判決結果不生影響，爰不一一論列，附此敘明
    。 
五、末按因共有物分割、經界或其他性質上類似之事件涉訟，由
    敗訴當事人負擔訴訟費用顯失公平者，法院得酌量情形，命
    勝訴之當事人負擔其一部，民事訴訟法第80條之1定有明文
    。而定共有物分割之方法，可由法院自由裁量而為適當之分
    配，不受任何共有人主張之拘束，故本件雖依被上訴人主張
    之分割方案為分割，然因分割共有物之訴係以請求分割共有
    物之形成權為訴訟標的，當事人提出之分割方法，僅係供法
    院參考，其分割方法對於各共有人而言，並無勝敗之問題。
    因此，本件訴訟費用爰諭知由兩造依附表一所示原應有部分
    比例分擔，始為公平，附此敘明。
六、據上論結，本件上訴為有理由，依民事訴訟法第463條、第3
    85條第1項前段、第450條、第80條之1、第85條第1項，判決
    如主文。
中　　華　　民　　國　　111 　年　　5 　　月　　25　　日
        　　    民事第六庭    審判長法　官  楊熾光
　　　　　　　　　　　　　　        法　官  戴博誠
　　　　　　　　　　　　　　　      法　官  莊宇馨
正本係照原本作成。          
如不服本判決，應於收受送達後20日內向本院提出上訴書狀，其
未表明上訴理由者，應於提出上訴後20日內向本院補提理由書狀
（均須按他造當事人之人數附繕本）。因疫情而遲誤不變期間，
得向法院聲請回復原狀。
上訴時應提出委任律師或具有律師資格之人之委任狀；委任有律
師資格者，另應附具律師資格證書及釋明委任人與受任人有民事
訴訟法第466條之1第1項但書或第2項所定關係之釋明文書影本。
如委任律師提起上訴者，應一併繳納上訴裁判費。           
                                    書記官  黃粟儀
　　　　　　　　　　　　　　　　　　
中　　華　　民　　國　　111 　年　　5 　　月　　26　　日

◎附表一：共有人應有部分比例
南投縣○○鄉○○段000地號土地    編號 共有人 應有部分比例 備註 1 丑○○ 27分之2  2 未○○ 27分之2 本件起訴後，癸○○之106年4月21日將其應有部分以贈與為原因登記予未○○，並由未○○承當訴訟 3 子○○ 27分之2  4 酉○○ 27分之2  5 寅○○ 4500分之307  6 乙○○ 36分之2  7 丁○○ 36分之2  8 甲○○ 27分之2  9 辛○○ 4500分之307  10 辰○○ 243分之6  11 卯○○ 243分之6  12 戌○○ 243分之2  13 午○○ 243分之2  14 巳○○ 243分之2  15 丙○○ 25分之1  16 戊○○ 2250分之134  17 申○ 2250分之134  18 庚○○ 2250分之134  19 己○○ 2250分之134  20 壬○○ 4500分之134 應有部分原為4500分之67，另4500分之67，則為謝榮發所有，謝榮發於107年5月28日死亡，其應有部分由壬○○分割繼承登記取得，因此壬○○應有部分合計為4500分之134。 

◎附表二、系爭土地分配表
㈠暫編地號360(道路)共有人配受表
編號 共有人        配受比例 1 庚○○ 241/2500 2 丑○○ 741/10000 3 辛○○ 689/10000 4 子○○ 741/10000 5 甲○○ 741/10000 6 丁○○ 157/2500 7 丙○○ 427/10000 8 未○○ 741/10000 9 酉○○ 453/10000 10 辰○○ 563/10000 11 壬○○ 357/10000 12 寅○○ 501/10000 13 己○○ 197/5000 14 申○ 181/5000 15 乙○○ 157/2500 16 戊○○ 107/10000 
㈡各共有人配受土地及分割前後面積比較表
編號 　 所有權人 　 暫編地號 持分面積 （㎡）　 配受面積（㎡）   持分價值 （元）　 分配價值（元）　   超額分配 （元）　 分配不足 （元）　     道路 分配土地 合計  道路 土地 合計   1 丑○○ 360⑶ 182.95 11.42 171.54 182.96 0000000 110510 0000000 0000000 948025 　 2 未○○ 360⑼ 182.95 11.42 171.54 182.96 0000000 110510 0000000 0000000 837382 　 3 子○○ 360⑸ 182.95 11.42 171.54 182.96 0000000 110510 0000000 0000000 781974 　 4 酉○○ 360⑽ 182.95 6.98 104.97 111.95 0000000 67559 0000000 0000000 　 0000000 5 寅○○ 360⒀ 168.5 7.72 116.13 123.85 0000000 74717 0000000 0000000 　 0000000 6 乙○○ 360⒃ 137.21 9.68 145.43 155.11 0000000 93658 0000000 0000000 　 508666 7 丁○○ 360⑺ 137.21 9.68 145.43 155.11 0000000 93658 0000000 0000000 0000000 　 8 甲○○  360⑹ 182.95 11.42 171.54 182.96 0000000 110510 0000000 0000000 781974 　 9 辛○○ 360⑷ 168.5 10.62 159.94 170.56 0000000 102755 0000000 0000000 989893 　 10 辰○○ 360⑾ 60.98 8.68 130.32 139 0000000 83964 0000000 0000000 0000000 　 11 卯○○  60.98 0 0 0 0000000 0 0 0 　 0000000 12 戌○○  20.33 0 0 0 534037 0 0 0 　 534037 13 午○○  20.33 0 0 0 534037 0 0 0 　 534037 14 巳○○  20.33 0 0 0 534037 0 0 0 　 534037 15 丙○○ 360⑻ 98.78 6.58 98.79 105.37 0000000 63681 0000000 0000000 687070 　 16 戊○○ 360⒄ 147.09 16.49 247.75 264.24 0000000 159576 0000000 0000000 0000000 　 17 申○ 360⒂ 147.09 5.58 83.78 89.36 0000000 53987 0000000 0000000 　 0000000 18 庚○○ 360⑴⑵ 147.09 14.86 223.18 238.04 0000000 143767 0000000 0000000 0000000 　 19 己○○  360⒁ 147.09 6.07 91.16 97.23 0000000 58760 0000000 0000000 　 0000000 20 壬○○ 360⑿ 73.54 5.51 82.63 88.14 0000000 53242 0000000 0000000 　 66297 合計   2469.8 154.13 2315.67 2469.8 00000000 0000000 00000000 00000000 00000000 00000000 

 ◎附表三差補配賦表
受補償人 　  應補償人   酉○○        寅○○        乙○○      卯○○        戌○○      午○○      巳○○ 申○ 己○○ 壬○○ 應補償金合計 丑○○  207150元 139844元 39419元 124135元 41385元 41385元 41385元 159134元 149049元 5138元 948025元 未○○  182974元 123523元 34819元 109648元 36555元 36555元 36555元 140562元 131654元 4538元 837382元 子○○  170867元 115349元 32515元 102393元 34136元 34136元 34136元 131261元 122943元 4238元 781974元 丁○○  268085元 180980元 51015元 160651元 53559元 53559元 53559元 205945元 192894元 6649元 0000000元 甲○○  170867元 115349元 32515元 102393元 34136元 34136元 34136元 131261元 122943元 4238元 781974元 辛○○  216298元 146020元 41160元 129618元 43213元 43213元 43213元 166162元 155632元 5365元 989893元 辰○○  256129元 172909元 48740元 153487元 51171元 51171元 51171元 196760元 184291元 6352元 0000000元 丙○○  150129元 101350元 28569元 89966元 29993元 29993元 29993元 115331元 108022元 3723元 687070元 戊○○  290567元 196158元 55293元 174124元 58051元 58051元 58051元 223216元 209070元 7207元 0000000元 庚○○  760003元 513067元 144623元 455435元 151837元 151837元 151837元 583840元 546841元 18849元 0000000元 受補償金合計  0000000元 0000000元 508666元 0000000元 534037元 534037元 534037元 0000000元 0000000元 66297元 00000000元